【裁判字號】    96,訴,354
【裁判日期】    970430
【裁判案由】    拆屋還地
【裁判全文】
臺灣花蓮地方法院民事判決               96年度訴字第354號
原      告
即反訴被告  甲○○
訴訟代理人  黃健弘律師
被      告
即反訴原告  丙○○○○○○○
            乙○○
            丁○○
共同訴訟代理人  戊○○○
上列當事人間拆屋還地事件，本院於97年4月10日言詞辯論終結
，判決如下：
    主  文
被告丙○○○○○○○應將坐落於花蓮縣壽豐鄉○○段507地號
土地如附圖所示Ｃ部分土地上之門牌號碼花蓮縣壽豐鄉鹽寮80
號建物（面積約128平方公尺）、Ｃ部分土地上之門牌號碼花
蓮縣壽豐鄉鹽寮82號建物（面積約49平方公尺）、Ｃ部分土地
上之倉庫（面積約6平方公尺）、Ｃ部分土地上之檳榔攤（面
積約44平方公尺）、Ｃ部分土地上之庭院及走道（面積約267
平方公尺）拆除，並將上開占用之土地返還原告。其履行期間為
肆個月。
被告乙○○應將坐落於花蓮縣壽豐鄉○○段507地號土地如附圖
所示Ｂ部分土地上之門牌號碼花蓮縣壽豐鄉鹽寮84號建物（面
積約81平方公尺及28平方公尺）、Ｂ部分土地上之棚架（面積
約57平方公尺）、Ｂ部分土地上之廁所（面積約7平方公尺）
、Ｂ部分土地上之檳榔攤（面積約17平方公尺）、Ｂ部分土
地上之庭院（面積約49平方公尺）、Ｂ部分土地上之庭院及走
道（面積約68平方公尺）拆除，並將上開占用之土地返還原告。
其履行期間為肆個月。
被告丁○○應將坐落於花蓮縣壽豐鄉○○段499地號土地如附圖
所示Ａ部分土地上之門牌號碼花蓮縣壽豐鄉鹽寮88號建物（面
積約81平方公尺）、Ａ部分土地上之廚房（面積約41平方公尺
）、Ａ部分土地上之廁所及鴿舍（面積約6平方公尺）、Ａ
部分土地上之庭園及走道（面積約152平方公尺）拆除，並將上
開占用之土地返還原告。其履行期間為肆個月。
其履行期間訴訟費用由被告負擔。
本判決於原告以新台幣拾玖萬元為被告丙○○○○○○○供擔保
；以新台幣壹拾貳萬元為被告乙○○供擔保；以新台幣壹拾壹萬
元為被告丁○○供擔保後，各得為假執行。但被告丙○○○○○○○以新台幣伍拾肆萬參仟肆佰元；被告乙○○以新台幣參拾參
萬柒仟柒佰元；被告丁○○以新台幣參拾萬捌仟元分別為原告預
供擔保後，各得免為假執行。
反訴原告之反訴及假執行之聲請均駁回。
反訴訴訟費用由反訴原告負擔。
    事  實  及  理  由
壹、程序方面：
一、按訴狀送達後，原告不得將原訴變更或追加他訴，但請求之
    基礎事實同一者；擴張或減縮應受判決事項之聲明者，不在
    此限，民事訴訟法第255條第1項第2款、第3款定有明文。本
    件原告起訴時，訴之聲明原為：（一）被告丙○○○○○○○應將坐落於花蓮縣壽豐鄉○○段第507地號土地上之建物
    門牌號碼花蓮縣壽豐鄉鹽寮82號（如附圖所示斜線A部分，
    面積以實測為準）拆除，並將占用基地返還原告。（二）被
    告乙○○應將坐落於花蓮縣壽豐鄉○○段第507地號土地上
    之建物門牌號碼花蓮縣壽豐鄉鹽寮84號（如附圖所示斜線B
    部分，面積以實測為準）拆除，並將占用基地返還原告。（
    三）被告丁○○應將坐落於花蓮縣壽豐鄉○○段第499地號
    土地上之建物門牌號碼花蓮縣壽豐鄉鹽寮88號（如附圖所示
    斜線C部分，面積以實測為準）拆除，並將占用基地返還原
    告。嗣於97年2月21日具狀將訴之聲明依土地複丈結果更正
    如主文第1、2、3項所示（詳本院卷第94、95頁），核其請
    求之基礎事實同一，且僅為擴張應受判決事項之聲明，則依
    上述說明，應予准許，合先敘明。
二、又按被告於言詞辯論終結前，得在本訴繫屬之法院，對於原
    告及就訴訟標的必須合一確定之人提起反訴；反訴之標的，
    如專屬他法院管轄，或與本訴之標的及其防禦方法不相牽連
    者，不得提起；反訴，非與本訴得行同種之訴訟程式者，不
    得提起。民事訴訟法第259條、第260條第1項、第2項分別規
    定甚明。本院認為本件反訴原告於言詞辯論終結前之96年11
    月2日具狀所提出之反訴訴訟標的與本訴之訴訟標的及防禦
    方法有相牽連之情形存在，且其涉訟標的不動產係坐落於花
    蓮縣而專屬於本院管轄之案件，又非不得與本訴行同種訴訟
    程序，爰准許反訴原告提起本件反訴。
貳、當事人之主張：
一、原告即反訴被告甲○○方面：
（一）本訴主張部分：
   1、原告主張：原告為花蓮縣壽豐鄉○○段499地號及507地號
      土地（下稱系爭土地）之所有權人，惟被告丙○○○○○○○、乙○○、丁○○3人並無任何權限，竟分別占用如
      附圖即土地複丈成果圖所示Ｃ、Ｂ、Ａ部分土地且分別興
      建門牌號碼花蓮縣壽豐鄉鹽寮80號、82號、84號、88 號
      房屋居住，經原告多次請求被告等拆屋還地，並聲請調解
      ，被告等均置之不理，至原告對系爭土地之所有權能長期
      無法行使，受有莫大損害。爰依民法第767條所有物返還
      請求權，請求被告拆屋還地。
   2、並聲明：(1)如主文第一項、第二項、第三項所示。(2)願供
      擔保，請准宣告假執行。
（二）反訴答辯部分：
   1、因時效而取得地上權登記請求權者，不過有此請求權而已
      ，在未依法登記為地上權人以前，仍不得據以對抗土地所
      有人而認其並非無權占有，經本院69年度第5次民事庭會
      議決議在案。至占有人因時效而取得地上權登記請求權者
      ，以已具備時效取得之要件，向該管地政機關聲請為地上
      權登記，如經地政機關受理，則受訴法院即應就占有人是
      否具備時效取得地上權之要件，為實體上裁判，固經本院
      80年度第2次民事庭會議決議予以補充。惟後者旨在說明
      占有人如在土地所有人訴請拆屋還地之前，已主張具備時
      效取得之要件，得請求登記為地上權人者，法院應就其是
      否具備時效取得地上權之要件，為實體上裁判。倘占有人
      係在土地所有人提起拆屋還地之訴後，始主張具備時效取
      得之要件，向地政機關聲請為地上權登記者，即無該決議
      之適用；占有使用他人之土地，其原因固屬不一，然必以
      「行使地上權」之意思而占有，始符合因時效取得地上權
      之第一要件。此項行使地上權之意思，依民法第944條第
      1項規定，既不在「推定」之列，即須由占有人負證明之
      責，最高法院86年台上字第3140號判決、86年台上字第
      619號判決意旨可資參照。
   2、反訴原告等主張其對於反訴被告甲○○所有之系爭土地因
      時效取得而具有地上權登記請求權，核其所憑無非以反訴
      原告丙○○○○○○○於72年7月間；反訴原告乙○○、
      丁○○於45年8月間即行使地上權之意思，和平繼續占用
      系爭土地，並舉其戶籍謄本及門牌證明書證明為據，然上
      述資料僅可證明其設籍之事實，尚難以憑此即認反訴原告
      等係以行使地上權之意思而建屋居住，是依上述最高法院
      判決要旨，反訴原告等應負舉證之責以實其說。況反訴原
      告等至今均未向地政機關聲請時效取得地上權之登記，其
      反訴請求確認地上權存在，顯屬無據，應予駁回。
    3、並聲明：(1)反訴原告之訴駁回。(2)如受不利判決，願供
       擔保請准免為假執行。
二、被告即反訴原告丙○○○○○○○、乙○○、丁○○方面：
（一）本訴答辯部分
   1、被告丙○○○○○○○、乙○○、丁○○對於分別占用如
      附圖即土地複丈成果圖所示Ｃ、Ｂ、Ａ部分土地且分別興
      建門牌號碼花蓮縣壽豐鄉鹽寮80號、82號、84號、88號房
      屋居住之事實均已當庭自認，惟均辯稱：3位被告之房屋
      及地上物，均在91年1月1日都市計劃實施前完成，依照行
      政院57年6月5日（57）內字第4423號令規定，均為合法建
      物。而被告丙○○○○○○○自72年4月16日遷入登記至
      今，繼續占用系爭土地25年餘；被告乙○○、丁○○自45
      年8月6日遷入登記至今，繼續占用系爭土地52年餘，是被
      告3人以行使地上權之意思20年間和平繼續公然在原告之
      土地上有建物者，依民法第772條準用第769條規定，時效
      完成取得地上權登記請求權，依土地登記規則第113條規
      定，得請求登記為地上權人，並非無權占有系爭土地。
    2、並聲明：(1)原告之訴駁回。(2)如受不利判決，願供擔保
       請准免為假執行。
（二）反訴主張部分；
   1、按土地所有權人提起拆屋還地之請求，亦不得僅以尚未完
      成地上權登記，而謂地上權登記請求權人為無權占有。同
      時完成而取得地上權登記請求權者，在未經完成地上權登
      記前雖尚未取得地上權，但取得地上權人此時占有他人之
      土地，則不能僅因未完成地上權登記，而成為無權占有，
      最高法院68年台上字第3568號判決意旨可供參考。本件如
      前所述，反訴原告等占有系爭土地至今已達20年以上，與
      民法第772條準用同法第769條規定時效取得地上權登記請
      求權之要件相符，業已取得系爭土地地上權之登記請求權
      ，是反訴原告訴請確認就系爭土地上如附圖所示Α、B、C
      部分有地上權登記請求權，誠屬有據。
   2、並聲明：(1)確認反訴原告等坐落於花蓮縣壽豐鄉○○段
      499地號丁○○A部分土地面積約120坪及其東明段507地號
      乙○○B部分土地面積約150坪和其同段507地號丙○○○○○○○C部分土地面積約130坪等之地上權登記訴求權存
      在。(2)願供擔保請准宣告假執行。
參、兩造於97年4月10日言詞辯論期日協議爭點整理如下：
一、兩造不爭執事項：
（一）系爭花蓮縣壽豐鄉○○段507、499地號土地為原告即反訴
      被告所有。
（二）被告即反訴原告丙○○○○○○○、乙○○、丁○○所有
      建物及占用系爭土地之位置及面積，依序如複丈成果圖C
      、B、A所示。
二、兩造協議爭點限縮如下：被告即反訴原告是否基於行使地上
    權意思占用上述原告即反訴被告所有如複丈成果圖A、B 、C
    所示之土地，而得就占用土地主張時效取得地上權而有正當
    占有權源？
肆、本院之判斷：
一、按當事人主張有利於己之事實者，就其事實有舉證之責任，
    民事訴訟法第277條前段定有明文。又主張因時效取得地上
    權者，依民法第772條準用同法第769條之規定，須以行使地
    上權之意思而占有他人之土地，經過一定之期間，始得請求
    登記為地上權人。此項意思依民法第944條第1項之規定既不
    在推定之列，故須由占有人負證明之責。又占有人無法律上
    之權源在他人土地上有建築物或其他工作物或竹木，可能係
    基於侵權行為之意思，亦可能基於越界建築使用，亦或界址
    不明致誤認他人土地為自己所有，或因不知為他人土地而誤
    為占有使用，尚難僅以占有人在他人土地上有建築物或其他
    工作物或竹木之客觀事實，自認占有人係基於行使地上權之
    意思而占有，最高法院87年度台上字第1284號判決意旨可供
    參照。本件被告即反訴原告等抗辯其係以行使地上權之意思
    占用系爭土地搭蓋房屋及地上物等語，業經原告即反訴被告
    所否認，則依上開說明，被告即反訴原告就其主張自應舉證
    以允其實，不得僅以其在系爭土地上建築房屋及地上物之事
    實，即認為係以行使地上權之意思占有土地。
二、經查，被告即反訴原告丙○○○○○○○主張自72年4月16
    日遷入登記至今，繼續占用系爭土地25年餘；被告即反訴原
    告乙○○、丁○○自45年8月6日遷入登記至今，繼續占用系
    爭土地52年餘，是被告3人以行使地上權之意思20年間和平
    繼續占用原告系爭土地，則核被告即反訴原告3人占有系爭
    土地使用之時間至原告即反訴被告起訴時止，均已逾25年，
    倘被告即反訴原告等確係以行使地上權人之意思建築建物占
    有系爭土地，何以不於已符合時效取得地上權之要件之時，
    即請求登記為地上權人？且被告等迄未能舉證證明其係基於
    行使地上權之意思占有系爭土地，亦不能舉證排除其係以所
    有權之意思或係基於無權占有之意思，或基於越界建築使用
    ，或界址不明致誤認他人土地為自己所有，或因不知為他人
    土地而誤為占有使用，或基於借用之意思而占有系爭土地建
    築系爭建物。揆諸上述說明，自難僅以占用系爭土地已逾20
    年以上，且被告即反訴原告等有設籍並有門牌證明之事實，
    即遽認被告即反訴原告等取得系爭土地之地上權登記請求權
    。
三、又按所有人對於無權占有或侵奪其所有物者，得請求返還之
    ；對於妨害其所有權者，得請求除去之；有妨害其所有權之
    虞者，得請求防止之，民法第767條定有明文。本件原告主
    張被告等3人占用其如附圖斜線所示之Ａ、B、C部分土地一
    節，既為被告等所不爭執，惟抗辯稱其使用系爭土地超過20
    年，對於系爭土地有地上權登記請求權等語；然按因時效取
    得地上權登記請求權者，不過有此請求權而已，在未依法登
    記為地上權人以前，仍不得據以對抗土地所有人，而謂其係
    有權占有。又占有人之占有，縱已具備時效取得地上權之要
    件，倘係在土地所有權人或管理權人依民法第767條規定提
    起訴訟後，始向管轄地政機關聲請登記者，受訴法院毋庸就
    占有人是否具備時效取得地上權登記之要件，為實體上裁判
    ，此有最高法院88年台上字第1729號判決要旨可參。又因時
    效而取得地上權登記請求權者，不過有此請求權而已，在未
    依法登記為地上權人以前，仍不得據以對抗土地所有人而認
    其並非無權占有，此亦有最高法院69年度第5次民事庭會議
    決議可參，而被告即反訴原告等尚未完成登記為系爭土地之
    地上權人，且至今均未向地政機關聲請時效取得地上權之登
    記，自不得對抗土地所有權人，則原告即反訴被告主張依據
    前揭法條規定，請求排除被告對其所有之土地所為侵害，自
    屬可取。
伍、從而，原告主張依前揭法條規定，基於所有權人之地位，請
    求被告丙○○○○○○○應將如主文第1項所示之地上物拆
    除；被告乙○○應將如主文第2項所示之地上物拆除；被告
    丁○○應將如主文第3項所示之地上物拆除，並均將占用之
    土地交還原告，自屬有理由，應予准許。本件被告均為原住
    民，占用系爭房屋多年，依其經濟能力一時覓地搬遷應屬不
    易，核其性質非長時間不能履行，爰依民事訴訟法第396 條
    第1項前段規定，酌定履行期間4個月。
陸、至反訴原告等既不能證明其占有系爭土地係基於行使地上權
    之意思，其請求確認已時效取得系爭土地之地上權登記請求
    權等語，即無理由，自均應予駁回。其所為假執行之聲請，
    因訴之駁回而失所附麗，故假執行部分亦應併予駁回。
柒、結論：本件原告之訴為有理由；反訴原告之訴為無理由，爰
    依民事訴訟法第78條，判決如主文。
中    華    民    國    97    年    4    月    30     日
                      臺灣花蓮地方法院民事庭
                         法      官  陳雅敏
上列為正本係照原本作成。
如不服本判決，應於送達後20日內，向本院提出上訴狀並表明上
訴理由，如於本判決宣示後送達前提起上訴者，應於判決送達後
20日內補提上訴理由書(須附繕本)。
中    華    民    國    97    年    5    月     2     日
                         法院書記官  邱鴻志


司法院資訊處製作；財團法人民間司法改革基金會備份。
